ACORDAO-COMPLETO-2501148

ACÓRDÃO 2084/2021 ATA 35/2021 - PLENÁRIO

VISTOS, relatados e discutidos estes autos de Representação, com pedido de medida cautelar, formulada por Alô Serviços Empresariais Ltda., em razão de supostas irregularidades no Pregão Eletrônico 38/2021, promovido pelo Tribunal Regional Eleitoral de Minas Gerais (TRE-MG) , tendo por objeto a contratação de "prestação dos serviços de teledigifonista para o atendimento ao público por meio do Disque Eleitor";
ACORDAM os Ministros do Tribunal de Contas da União, reunidos em Sessão Plenária, diante das razões expostas pelo Relator, em: 
9.1. conhecer da Representação, satisfeitos os requisitos de admissibilidade constantes no art. 113, § 1º, da Lei 8.666/1993, c/c o art. 237, inciso VII e parágrafo único, do Regimento Interno/TCU, e no art. 103, § 1º, da Resolução - TCU 259/2014; 
9.2. no mérito, considerar a Representação procedente;
9.3. indeferir o pedido de medida cautelar;
9.4. dar ciência ao Tribunal Regional Eleitoral de Minas Gerais (TRE/MG) , com fundamento no art. 9º, inciso I, da Resolução - TCU 315/2020, sobre a seguinte falha identificada no Pregão Eletrônico 38/2021, para que sejam adotadas medidas internas com vistas à prevenção de outras ocorrências semelhantes:
9.4.1. insuficiente justificativa quanto à imprescindibilidade da exigência contida no item 5.2.4, alínea "b", do edital e no item 9.12 do respectivo termo de referência, no sentido de exigir que a licitante possua ou se comprometa a instalar em 60 dias, a partir da contratação, e que mantenha, durante toda execução contratual, escritório na Região Metropolitana de Belo Horizonte, em afronta ao disposto no art. 3º, § 1º, inciso I, da Lei 8.666/1993.
9.5. comunicar a prolação deste Acórdão ao Tribunal Regional Eleitoral de Minas Gerais e à representante, informando-lhes que o Relatório e o Voto que o fundamentam podem ser consultados por meio do endereço www.tcu.gov.br/acordaos; e
9.6. arquivar os presentes autos, nos termos art. 169, V, do Regimento Interno deste Tribunal.

Representação em razão de supostas irregularidades em pregão eletrônico que tem por objeto a contratação de prestação dos serviços de teledigifonista para o atendimento ao público por meio do Disque Eleitor.

Tribunal Regional Eleitoral de Minas Gerais.

3. Representação: Alô Serviços Empresariais Ltda. (CNPJ 10.992.232/0001-27)

13.1. Ministros presentes: Ana Arraes (Presidente), Walton Alencar Rodrigues, Augusto Nardes, Raimundo Carreiro (Relator), Bruno Dantas, Vital do Rêgo e Jorge Oliveira.
13.2. Ministros-Substitutos convocados: Augusto Sherman Cavalcanti e Marcos Bemquerer Costa.
13.3. Ministros-Substitutos presentes: André Luís de Carvalho e Weder de Oliveira.

RAIMUNDO CARREIRO

Cuidam os autos de representação, com pedido de medida cautelar, formulada por Alô Serviços Empresariais Ltda., em razão de supostas irregularidades no Pregão Eletrônico 38/2021, promovido pelo Tribunal Regional Eleitoral de Minas Gerais (TRE-MG) , tendo por objeto a contratação de "prestação dos serviços de teledigifonista para o atendimento ao público por meio do Disque Eleitor".
2.	Valor estimado: R$ 2.991.314,86. Melhor lance apresentado: R$ 2.363.136,35, ofertado pela empresa Planejar Terceirização de serviços S.A.
3.	Após exame técnico da matéria, a Secretaria de Controle Externo de Aquisições Logísticas (Selog) , em instrução às peças 12 e 13, propôs conhecer da representação, indeferir a cautelar, considerá-la procedente e expedir ciência preventiva ao TRE-MG da impropriedade contatada nos autos, sem adoção de medidas adicionais, in verbis:
  	 
"Instrução Inicial de Representação com Pedido de Cautelar
	A. Identificação do Processo

	TC Processo 029.059/2021-6
	Conhecimento. Indeferimento de cautelar. Mérito. Procedente. Ciência. Arquivamento.

	Unidade Jurisdicionada
	Uasg

	Tribunal Regional Eleitoral de Minas Gerais (TRE/MG) 
	70014

	Representante
	CNPJ
	Procuração

	Alô Serviços Empresariais LTDA.
	10.992.232/0001-27
	Peça 2

	Objeto da Contratação

	Prestação dos serviços de teledigifonista para o atendimento ao público por meio do Disque Eleitor (peça 3, p.1.) 

	Procedimento Auxiliar de Contratação  
	Modalidade  
	Número do Certame

	Não se aplica
	Pregão Eletrônico
	38/2021

	Modo de Disputa
	Tipo

	Combinado (aberto e fechado) 
	Menor preço global

	Vigência
	Valor Estimado

	24 meses, podendo ser prorrogada (peça 3, p. 10) 
	R$ 2.991.314,86

	Legislação que Rege o Certame

	Lei 10.520/2002 (Lei do Pregão) e subsidiariamente a Lei 8.666/1993

	Fase do Certame

	Fase aberta de lance ocorrida em 10/08/2021. Pregão suspenso para análise de proposta da empresa que ofertou o melhor lance - Planejar Terceirização de serviços S.A, no valor de R$ 2.363.136,35.

	B. Alegações do Representante 

	1.	O representante alega, em suma, que (peça 1) : 
a) Alegação 1: o item 5.2.4, alínea "b", do edital do PE 38/2021 estabelece exigência de qualificação técnica no sentido de que a licitante deverá apresentar declaração de que possui ou instalará, no prazo de 60 dias, escritório na região metropolitana de Belo Horizonte, o que não se justificaria em razão do modo de prestação do serviço, sendo que tal exigência direcionaria o certame e restringiria a ampla participação: 
5.2.4. QUALIFICAÇÃO TÉCNICA
b) A licitante deverá apresentar declaração de que possui ou instalará escritório na Região Metropolitana de Belo Horizonte, a ser comprovado no prazo máximo de 60 (sessenta) dias contado a partir da vigência do contrato 
b) Alegação 2: o item 9.12 do Termo de Referência do PE 38/2021 exige que a contratada mantenha na região metropolitana de Belo Horizonte, durante a vigência do contrato, estrutura administrativa e operacional que garanta a ininterrupta execução dos serviços, o que se mostraria desproporcional e direcionaria o certame para as empresas com sede em Minas Gerais;
9. OBRIGAÇÕES E RESPONSABILIDADES DA CONTRATADA:
9.12. Manter, durante a vigência do contrato, na região metropolitana de Belo Horizonte, estrutura administrativa e operacional que garanta a ininterrupta execução dos serviços, tendo em vista os exíguos prazos para substituição dos trabalhadores dos postos nos caso de ausência ou indisciplina e o pleno cumprimento de suas obrigações contratuais, resguardando o CONTRATANTE de problemas advindos da dificuldade de contato com a CONTRATADA, bem como do dispêndio de recursos com ligações interurbanas e correspondências, quando da necessidade de regularização de pendências porventura existentes, assegurando comprovando essa exigência no prazo máximo de 60 (sessenta) dias, a contar da vigência do contrato.
2.	Ao final, o representante requer medida cautelar para suspensão do certame, e ainda fixação de prazo para o TRE/MG para promover suspensão, anulação, retorno de fase e dos prazos e retificação do edital do pregão.

	C. Exame de Admissibilidade

	Legitimidade do Autor

	O representante possui legitimidade para representar ao Tribunal?
 (Fundamento em lei específica: art. 113, § 1º, da Lei 8.666/1993; Fundamento no Regimento Interno/TCU: art. 237, inciso VII e parágrafo único) 
	Sim

	Redação em Linguagem Compreensível

	A representação está redigida em linguagem clara e objetiva, contém nome legível, qualificação e endereço do representante?
 (Fundamento: art. 235 do Regimento Interno/TCU) 
	Sim

	Indício Concernente à Irregularidade ou Ilegalidade

	A representação encontra-se acompanhada do indício concernente à irregularidade ou ilegalidade apontada pelo autor?
 (Fundamento: art. 235 do Regimento Interno/TCU) 
	Sim

	Competência do TCU

	A representação trata de matéria de competência do TCU?
 (Fundamento: art. 235 do Regimento Interno/TCU) 
	Sim

	Interesse Público

	Os argumentos do autor indicam a possibilidade de existência de interesse público, caso restem comprovadas as supostas irregularidades apontadas na peça inicial.
 (Fundamento: art. 103, § 1º, da Resolução - TCU 259/2014) 
	Sim

	Análise quanto ao interesse público: 
3.	Confirmadas as alegações do representante, haverá indícios de direcionamento do certame e restrição indevida à competição.	

	Conclusão quanto ao Exame de Admissibilidade

	4.	Presentes todos os requisitos de admissibilidade constantes no art. 113, § 1º, da Lei 8.666/1993, c/c o art. 237, inciso VII e parágrafo único, do Regimento Interno/TCU, e no art. 103, § 1º, da Resolução - TCU 259/2014, a representação deve ser conhecida.

	D. Medida Cautelar - Avaliação dos Pressupostos

	Perigo da Demora

	Há decisão judicial ou administrativa, sem especificação de prazo, para suspender o andamento do processo licitatório ou a contratação?
	Não

	No caso de contratações não decorrentes de Registro de Preços:
	O contrato decorrente do certame já foi assinado?
	Não

	Análise:

	5.	Está configurado o pressuposto do perigo da demora em razão de a abertura das propostas e a fase de lances terem ocorrido em 10/8/2021, portanto o certame ainda está em andamento, não tendo ocorrido a adjudicação, a homologação, nem a contratação. Se atendidos os demais requisitos da cautelar, haverá urgência de intervenção deste Tribunal .

	Perigo da Demora Reverso

	O serviço/bem é essencial ao funcionamento das atividades da Unidade Jurisdicionada?
	Não

	A Unidade Jurisdicionada está coberta contratualmente pelo serviço com razoável vigência (há a possibilidade de voltar a fase ou refazer o certame, a depender da consequência da concessão de cautelar no caso concreto) ou admite prorrogação excepcional?
	Sim

	Caso haja a possibilidade de manutenção do contrato com a atual prestadora dos serviços, as condições dessa contratação seriam melhores (menor preço e atendimento satisfatório) que o que se está em vias de contratar?
	Não há informação

	Análise:

	6.	De acordo com a justificativa expressa no Temo de Referência (peça 3, p. 9) , o serviço Disque Eleitor tem importante papel como canal direto entre o TRE-MG e o cidadão para atendimento das demandas de eleitores por informações relativas à Justiça Eleitoral. 
7.	Sem dúvida, trata-se de um serviço importante prestado pela Justiça Eleitoral, mas não se pode concluir que tal serviço seja essencial para o funcionamento do TRE/MG, considerando ainda que existem outros meios de prestação de informações aos eleitores, a exemplo do próprio site eletrônico do TRE/MG, aplicativos para celular e o atendimento presencial nas juntas eleitorais.
8.	Ainda segundo informações contidas no citado Termo de Referência (peça 3, item 2 da p. 9) , o serviço Disque Eleitor está coberto pelo atual Contrato 25/2017, que já teria completado em 31/12/2020 os 60 meses previstos na Lei 8.666/1993, em 31/12/2020, tendo sido excepcionalmente prorrogado até 31/10/2021, quando seria necessária nova contratação, a fim de se evitar a descontinuidade da prestação dos serviços.
9.	Não obstante, a referida informação que consta no Termo de Referência não encontra respaldo nos fatos. O Contrato 25/2017, assinado em 25/4/2017 (peça 11) , teve início da vigência de 1/5/2017 até 31/12/2019, em seguida prorrogado por 24 meses, nos termos do 1ª Termo Aditivo. Certamente ocorreram outras prorrogações de vigência, porém os links dos demais termos aditivos referentes a esse contrato disponíveis no site do TRE/MG estão quebrados (apps.tre-mg.jus.br/aplicativos/php/replica_intranet_internet/contratos/index.php?url=/tre/setores/administracao/contratos/contratos_2017/) . 
10.	Contando o período de vigência do Contrato 25/2017 de 01/05/2017 a 31/10/2021, resulta em 54 meses, ou seja, ainda seria possível prorrogar o contrato vigente por mais 6 meses, a contar de 01/11/2021, nos termos do art. 57, inc. II da Lei 8.666/1993.
11.	Está afastado, portanto, o pressuposto do perigo da demora reverso uma vez que não se trata de serviço essencial e o prazo do contrato vigente ainda poderia ser prorrogado por mais 6 meses, a contar de 01/11/2021, o que dá tempo suficiente para adoção das eventuais medidas corretivas e relançamento do certame, se for o caso.

	Plausibilidade Jurídica

	A Unidade Jurisdicionada está sujeita aos normativos supostamente infringidos?
	Sim

	Há plausibilidade nas alegações do representante ou nas verificações realizadas pela Unidade Técnica?
	Sim

	Há indício de sobrepreço ou superfaturamento?
	Não

	Há grave risco de lesão ao erário, inexecução ou execução insatisfatória do objeto?
	Não

	Análise quanto à plausibilidade jurídica e quanto à necessidade de adoção de medida cautelar:

	12.	Nota-se que as Alegações 1 e 2 do representante são similares. Ambas as exigências contidas no item 5.2.4, alínea "b", do edital do PE 38/2021 e no item 9.12 do respectivo Termo de Referência convergem no sentido de exigir que a licitante vencedora do PE 38/2021 possua - ou se comprometa a instalar em 60 dias, a partir da contratação - e mantenha escritório na Região Metropolitana de Belo Horizonte.
13.	Extrai-se do referido item 9.12 do Termo de Referência do PE 38/2021 a motivação de tal exigência (peça 3, p. 10) :
a)	garantir a ininterrupta execução dos serviços e o pleno cumprimento das obrigações contratuais da contratada, tendo em vista os exíguos prazos para substituição dos trabalhadores dos postos nos caso de ausência ou indisciplina; 
b)	evitar problemas advindos da dificuldade de contato com a contratada;
c)	evitar dispêndio de recursos com ligações interurbanas e correspondências, quando da necessidade de regularização de pendências porventura existentes com a contratada.
14.	A exigência contida no item 5.2.4, alínea "b", do edital do PE 38/2021 baseia-se literalmente no item 10.6, alínea "a", do Anexo VII-A da  Instrução Normativa 5, de 26 de maio de 2017, da Secretaria de Gestão do extinto Ministério do Planejamento, Desenvolvimento e Gestão: 
10.6. Na contratação de serviço continuado, para efeito de qualificação técnico-operacional, a Administração poderá exigir do licitante: 
a) declaração de que o licitante possui ou instalará escritório em local (cidade/município) previamente definido pela Administração, a ser comprovado no prazo máximo de 60 (sessenta) dias contado a partir da vigência do contrato;
15.	Entretanto, tal exigência quanto à instalação de escritório da contratada no local de execução dos serviços deve estar plenamente justificada em razão da necessidade e natureza dos serviços, pela ótica da eficiência, eficácia e gestão de riscos à execução do contrato, caso contrário representaria uma exigência ilegal com potencial de restringir o caráter competitivo da licitação, afetar a economicidade do contrato e ferir o princípio da isonomia, na esteira da jurisprudência selecionada desta Corte:
É irregular a exigência de que o contratado instale escritório em localidade específica, sem a devida demonstração de que tal medida seja imprescindível à adequada execução do objeto licitado, considerando os custos a serem suportados pelo contratado, sem avaliar a sua pertinência frente à materialidade da contratação e aos impactos no orçamento estimativo e na competitividade do certame, devido ao potencial de restringir o caráter competitivo da licitação, afetar a economicidade do contrato e ferir o princípio da isonomia, em ofensa ao art. 3º, caput e § 1º, inciso I, da Lei 8.666/1993. (Acórdão 2274/2020-TCU-Plenário, Relator: RAIMUNDO CARREIRO) 
...................................................................
Não se deve incluir nos editais de licitação critérios restritivos, tais como a imposição de custos aos licitantes e a obrigação de que possuam escritório ou estrutura física na cidade onde vai ser prestado o serviço, sem justificativas para a imprescindibilidade de tais exigências para o cumprimento do objeto. (Acórdão 769/2013-TCU-Plenário | Relator: MARCOS BEMQUERER) 
16.	A justificativa do TRE/MG disposta no referido item 9.12 do Termo de Referência do PE 38/2021 (item 1.b e item 13 desta instrução) não demonstra que tal exigência de instalação de escritório da contratada na região metropolitana de Minas Gerais seja imprescindível à adequada execução do objeto licitado, tendo em vista que:
a)	não há relação de causa e efeito que assegure a ininterrupta execução dos serviços e o pleno cumprimento das obrigações contratuais em razão de haver um escritório da contratada na região metropolitana de Belo Horizonte, sendo que é possível que se trate, na prática, de mero escritório de representação comercial;
b)	o contato da contratante com a contratada será feito preferencialmente com o preposto da empresa, e não com algum escritório local na cidade, conforme previsto na Cláusula Quarta (Obrigações da contratada) da minuta de contrato (Anexo III do Edital) , itens IX, X e XI (peça 3, p. 15) : 
IX. Indicar, formalmente, no momento da assinatura deste contrato, preposto que tenha capacidade gerencial para tratar de todos os assuntos previstos neste Instrumento;
X. Manter preposto facilmente contatável, capaz de resolver pendências que surgirem, efetuar substituição de empregado faltoso ou solucionar problemas pertinentes à prestação dos serviços;
XI. Providenciar a participação de seu preposto em reuniões de planejamento, avaliação ou resolução de problemas específicos, com os gestores do Contrato, sempre que for convocado;
c)	ligações interurbanas podem ser realizadas eficientemente por meio da internet, a exemplo da ferramenta WhatsApp, e correspondências podem ser enviadas e recebidas por meio eletrônico, não sendo razoável que esse tipo de custo justifique a existência de uma estrutura local na cidade.
17.	Portanto, embora a Instrução Normativa 5/2017 permita ao órgão promotor do certame exigir do licitante a instalação e manutenção de escritório na região de execução dos serviços, em se tratando de contratação de serviço continuado,  tal exigência há de ser fundamentada na imprescindibilidade da medida para a adequada execução do objeto contratual, eis que a Lei 8.666/1993 veda ao agente público incluir no edital cláusula ou condição que restrinja o caráter competitivo do certame, sendo impertinente ou irrelevante para o específico objeto do contrato (art. 3º, § 1º, inc. I) . Evidentemente, a Instrução Normativa 5/2017 não poderia contrariar a Lei 8.666/1993.
18.	Nessa linha de entendimento, posta-se a jurisprudência desta Corte, como vimos acima.
19.	Todavia, no caso concreto, o requisito da plausibilidade jurídica para concessão da cautelar pretendida não se revela configurado, em que pese a deficiente justificativa contida no Termo de Referência para a exigência questionada no edital pela representante, porque tal exigência, embora irregular, não trouxe prejuízo à competitividade do certame, não ocasionou direcionamento ou favorecimento às licitantes com sede na região metropolitana de Minas Gerais, tampouco afetará a economicidade do contrato, pelas razões a seguir expostas.   
20.	Com efeito, 28 empresas apresentaram propostas na fase aberta de lances do PE 38/2021, ainda em andamento (peça 10) , portanto, não se pode dizer que as irregulares disposições contidas no item 5.2.4, alínea "b", do edital e no item 9.12 do respectivo Termo de Referência tenham tido o efeito de restringir a competitividade no caso concreto do PE 31/2021.
21.	Dentre as propostas enviadas (peça 10) , a licitante Planejar Terceirização e Serviços S.A., que apresentou o menor valor (R$ 2.363.136,35) , tem sede no Rio de Janeiro, enquanto a segunda proposta de menor valor é de uma empresa sediada em Brasília, portanto, igualmente não se pode dizer que a exigência de instalação de escritório da contratada na região metropolitana de Belo Horizonte tenha direcionado o certame para as empresas sediadas em Minas Gerais.
22.	Este certame apresenta um valor estimado de cerca de R$ 3 milhões (peça 3, p.3) , portanto, tal exigência de instalação de escritório da contratada na região metropolitana de Minas Gerais, que pode ser atendida inclusive por meio de um escritório de mera representação comercial, não tem materialidade relevante para afetar a economicidade do certame.  
23.	Como visto, constata-se que, no caso concreto do PE 38/2021, a irregularidade relativa à exigência indevida de instalação de escritório da contratada na região metropolitana de Belo Horizonte não teve o condão de restringir a competitividade ou direcionar o certame, tampouco de afetar a economicidade da contratação, de modo que resta afastado o pressuposto da plausibilidade jurídica para concessão de cautelar. 
24.	 Diante do exposto, em que pese estar configurado o pressuposto do perigo da demora, constata-se ausente o perigo da demora reverso e a plausibilidade jurídica, não sendo, portanto, o caso de conceder qualquer medida cautelar demandada pela representante com vistas à paralisação ou anulação do certame.
25.	Por outro lado, a causa está madura para apreciação de mérito do processo, tendo em vista que não se faz necessária nenhuma medida cautelar ou saneadora adicional, deixando-se de propor qualquer sanção aos responsáveis, com fundamento no art. 22, §2º, da LINDB, diante da circunstância de ausência de direcionamento ou de prejuízo à competitividade do certame, sendo suficiente dar ciência à unidade jurisdicionada, nos termos previstos no art. 9º inc. I, da Resolução-TCU 315/2020, sobre a irregularidade constatada no edital do PE 38/2021, a fim de evitar futuras ocorrências análogas.

	E. Impacto dos Encaminhamentos Propostos

	Haverá impacto relevante na Unidade Jurisdicionada e/ou na sociedade, decorrente dos encaminhamentos propostos?
	Não

	F. Pedido de Ingresso aos Autos, de Informações/Vistas/Cópias, e de Sustentação Oral

	Há pedido de ingresso aos autos?
	Não

	Há pedido de informações/vistas/cópia do processo?
	Não

	Há pedido de sustentação oral?
	Não

	G. Processos Conexos e Apensos

	Há processos conexos noticiando possíveis irregularidades na contratação ora em análise?
	Não

	H. Proposta de Encaminhamento

	26.	Em virtude do exposto, propõe-se:
26.1.	conhecer da representação, satisfeitos os requisitos de admissibilidade constantes no art. 113, § 1º, da Lei 8.666/1993, c/c o art. 237, inciso VII e parágrafo único, do Regimento Interno/TCU, e no art. 103, § 1º, da Resolução - TCU 259/2014;
26.2.	indeferir o pedido de concessão de medida cautelar formulado pelo representante, tendo em vista a inexistência dos elementos necessários para sua adoção;
26.3.	no mérito, considerar a presente representação procedente;
26.4.	dar ciência ao Tribunal Regional Eleitoral de Minas Gerais (TRE/MG) , com fundamento no art. 9º, inciso I, da Resolução - TCU 315/2020, sobre a seguinte falha identificada no Pregão Eletrônico 38/2021, para que sejam adotadas medidas internas com vistas à prevenção de outras ocorrências semelhantes:
a)	insuficiente justificativa quanto à imprescindibilidade da exigência contida no item 5.2.4, alínea "b", do edital e no item 9.12 do respectivo termo de referência, no sentido de exigir que a licitante possua ou se comprometa a instalar em 60 dias, a partir da contratação, e que mantenha, durante toda execução contratual, escritório na Região Metropolitana de Belo Horizonte, em afronta ao disposto no art. 3º, § 1º, inciso I, da Lei 8.666/1993.
26.5.	informar ao Tribunal Regional Eleitoral de Minas Gerais (TRE/MG) e ao representante do acórdão que vier a ser proferido, destacando que o relatório e o voto que fundamentam a deliberação ora encaminhada podem ser acessados por meio do endereço eletrônico www.tcu.gov.br/acordaos; e
26.6.	arquivar os presentes autos, nos termos art. 169, V, do Regimento Interno deste Tribunal."

4.	É o relatório.

8.1. Gustavo Zanchi (não advogado) e Luiza Campos Oliveira (OAB/RS 113547), representando Alô Serviços Empresariais Ltda.

Não atuou.

REPRESENTAÇÃO COM PEDIDO DE MEDIDA CAUTELAR. TRIBUNAL REGIONAL ELEITORAL DE MINAS GERAIS. SERVIÇOS DE TELEDIGIFONISTA PARA EXECUÇÃO DO DISQUE ELEITOR. EXIGÊNCIA DE QUE A CONTRATADA TENHA ESCRITÓRIO NA REGIÃO METROPOLITANA DE BELO HORIZONTE. JUSTIFICATIVA INSUFICIENTE PARA A EXIGÊNCIA. PROCEDÊNCIA. INDEFERIMENTO DO PEDIDO DE CAUTELAR. CIÊNCIA PREVENTIVA. ARQUIVAMENTO.

REPRESENTAÇÃO (REPR)

Secretaria de Controle Externo de Aquisições Logísticas (Selog).

Relato o presente processo em razão de sorteio realizado nos termos do art. 18-B da Resolução-TCU 175/2005.	
2.	Conforme assentado no relatório precedente, trata-se de representação, com pedido de medida cautelar, formulada por Alô Serviços Empresariais Ltda., em razão de supostas irregularidades no Pregão Eletrônico 38/2021, promovido pelo Tribunal Regional Eleitoral de Minas Gerais (TRE-MG) , tendo por objeto a contratação de "prestação dos serviços de teledigifonista para o atendimento ao público por meio do Disque Eleitor".
3.	Valor estimado: R$ 2.991.314,86. Melhor lance apresentado: R$ 2.363.136,35, ofertado pela empresa Planejar Terceirização de serviços S.A. Até 19/8/2021 o objeto não havia sido adjudicado nem o certame, homologado.
4.	As irregularidades arguidas pela representante recaem sobre os itens 5.2.4, alínea "b", do edital do PE 38/2021 e 9.12 do Termo de Referência do PE 38/2021, a seguir transcritos:
5.2.4. QUALIFICAÇÃO TÉCNICA b) A licitante deverá apresentar declaração de que possui ou instalará escritório na Região Metropolitana de Belo Horizonte, a ser comprovado no prazo máximo de 60 (sessenta) dias contado a partir da vigência do contrato.
9. OBRIGAÇÕES E RESPONSABILIDADES DA CONTRATADA: 9.12. Manter, durante a vigência do contrato, na região metropolitana de Belo Horizonte, estrutura administrativa e operacional que garanta a ininterrupta execução dos serviços, tendo em vista os exíguos prazos para substituição dos trabalhadores dos postos nos caso de ausência ou indisciplina e o pleno cumprimento de suas obrigações contratuais, resguardando o CONTRATANTE de problemas advindos da dificuldade de contato com a CONTRATADA, bem como do dispêndio de recursos com ligações interurbanas e correspondências, quando da necessidade de regularização de pendências porventura existentes, assegurando comprovando essa exigência no prazo máximo de 60 (sessenta) dias, a contar da vigência do contrato.
5.	Diante das supostas irregularidades, a representante requereu medida cautelar para suspender a licitação. No mérito, pediu a retificação do edital com vistas a suprimir as impropriedades apontadas.
6.	Após exame técnico dos autos, a Secretaria de Controle Externo de Aquisições Logísticas (Selog) , em instrução às peças 12 e 13, propôs conhecer da representação, indeferir a cautelar, considerá-la procedente e expedir ciência preventiva ao TRE-MG da impropriedade contatada nos autos, sem adoção de medidas adicionais além da expedição de ciência preventiva à unidade jurisdicionada.
6.	Acolho as propostas da unidade técnica.
7.	A representação há de ser conhecida pois satisfeitos os requisitos de admissibilidade constantes no art. 113, § 1º, da Lei 8.666/1993, c/c o art. 237, inciso VII e parágrafo único, do Regimento Interno/TCU, e no art. 103, § 1º, da Resolução - TCU 259/2014.
8.	Quanto ao mérito da representação, verifico que, de fato, procedem as alegações em face dos itens 5.2.4, alínea "b", do edital do PE 38/2021 e 9.12 do Termo de Referência do PE 38/2021.
9.	Ambos os dispositivos estabelecem a obrigatoriedade de asa licitantes e a futura contratada manterem ou se comprometerem a manter escritório na região metropolitana de Belo Horizonte/MG.
10.	As aludidas cláusulas procuram respaldo no item 10.6, alínea "a", do Anexo VII-A da Instrução Normativa 5, de 26 de maio de 2017, da Secretaria de Gestão do extinto Ministério do Planejamento, Desenvolvimento e Gestão: 
10.6. Na contratação de serviço continuado, para efeito de qualificação técnico-operacional, a Administração poderá exigir do licitante: a) declaração de que o licitante possui ou instalará escritório em local (cidade/município) previamente definido pela Administração, a ser comprovado no prazo máximo de 60 (sessenta) dias contado a partir da vigência do contrato;  
11.	No entanto, a exigência de instalação de escritório em local definido pelo órgão licitante deve ser justificada à luz das particularidades do caso concreto.
12.	Conforme destacado pela unidade técnica, o TRE-MG invocou os seguintes motivos para justificar a exigência (peça 3, p. 10) :
a) garantir a ininterrupta execução dos serviços e o pleno cumprimento das obrigações contratuais da contratada, tendo em vista os exíguos prazos para substituição dos trabalhadores dos postos nos casos de ausência ou indisciplina; 
b) evitar problemas advindos da dificuldade de contato com a contratada; 
c) evitar dispêndio de recursos com ligações interurbanas e correspondências, quando da necessidade de regularização de pendências porventura existentes com a contratada.
13.	Não obstante os motivos declinados pelo promotor da licitação, estes não justificam cabalmente o estabelecimento da exigência de instalação de escritório na capital mineira. 
14.	Com efeito, não há relação direta de causa e efeito entre a existência de escritório em Belo Horizonte e a garantia da execução dos serviços. Ademais, a comunicação entre contratante e contratada pode ocorrer pelas diversas vias eletrônicas atualmente disponíveis, sem implicação de custos adicionais à Administração (internet e comunicação via e-mails, por exemplo) .
15.	Deste modo, concluo ser irregular a exigência contida nos itens 5.2.4, alínea "b", do edital do PE 38/2021 e 9.12 do Termo de Referência do PE 38/2021, a exemplo do que restou consignado no meu voto proferido no Acórdão 2274/2020-TCU-Plenário, de minha relatoria, em que foi analisada situação semelhante à dos presentes autos: 
É irregular a exigência de que o contratado instale escritório em localidade específica, sem a devida demonstração de que tal medida seja imprescindível à adequada execução do objeto licitado, considerando os custos a serem suportados pelo contratado, sem avaliar a sua pertinência frente à materialidade da contratação e aos impactos no orçamento estimativo e na competitividade do certame, devido ao potencial de restringir o caráter competitivo da licitação, afetar a economicidade do contrato e ferir o princípio da isonomia, em ofensa ao art. 3º, caput e § 1º, inciso I, da Lei 8.666/1993. 
16.	Embora constatada a impropriedade, não se faz necessária, na presente hipótese, a adoção de medidas adicionais por parte desta Corte, considerando que a competitividade do certame e o interesse púbico não restaram prejudicados com a irregularidade.
17.	Isso porquanto 28 empresas apresentaram propostas na fase aberta de lances do PE 38/2021 e o lance vencedor foi consideravelmente aquém do valor estimado pelo TRE-MG (valor estimado:          R$ 2.991.314,86, melhor lance apresentado: R$ 2.363.136,35) . 
18.	Outrossim, consigno a constatação deduzida pela unidade técnica no sentido de que "a licitante Planejar Terceirização e Serviços S.A., que apresentou o menor valor (R$ 2.363.136,35) , tem sede no Rio de Janeiro, enquanto a segunda proposta de menor valor é de uma empresa sediada em Brasília, portanto, igualmente não se pode dizer que a exigência de instalação de escritório da contratada na região metropolitana de Belo Horizonte tenha direcionado o certame para as empresas sediadas em Minas Gerais".
19.	Dessarte, afigura-se como medida suficiente expedir ciência preventiva à unidade jurisdicionada com vistas a evitar a repetição da irregularidade, conforme prevê o inciso I do     art. 9º da Resolução TCU 315/2020:
"Art.9º As ciências se destinam a reorientar a atuação administrativa do jurisdicionado e evitar:
I - a repetição de irregularidade;" (Grifei) 
20.	Por fim, quanto ao pedido de medida cautelar, indefiro o pleito na medida em que não há plausibilidade jurídica bastante para tal.
21.	Ante o exposto, acolho a instrução da Selog, cujos fundamentos integram as presentes razões de decidir, e VOTO no sentido de que seja adotado o Acórdão que ora submeto a este Plenário.
TCU, Sala das Sessões, em 25 de agosto de 2021.
RAIMUNDO CARREIRO 
Relator